【裁判字號】    98,台上,4511
【裁判日期】    980813
【裁判案由】    偽造文書等罪
【裁判全文】
最高法院刑事判決            九十八年度台上字第四五一一號
上  訴  人  台灣高等法院台南分院檢察署檢察官
上  訴  人
即  被  告  甲○○
            丙○○
上 列一 人
選任辯護人  江信賢律師
            熊家興律師
            曾靖雯律師
被      告  己○○  男民國○○年○月○○日生
選任辯護人  蔡文斌律師
被      告  庚○○  男民國○○年○○月○○日生
選任辯護人  蔡文斌律師
            陳煥生律師
被      告  乙○○  男民國○○年○月○○日生
            丁○○  男民國○○年○月○○日生
            戊○○  男民國○○年○月○日生
上列上訴人等因被告等偽造文書等罪案件，不服台灣高等法院台
南分院中華民國九十七年十一月十二日第二審更審判決（九十七
年度重上更(一)字第二三號，起訴案號：台灣台南地方法院檢察署
八十九年度偵字第一二七二七號，九十一年度偵字第七六六五、
一０三五四、一０九五一號，九十二年度偵字第四八００號），
提起上訴，本院判決如下：
    主  文
原判決撤銷，發回台灣高等法院台南分院。
    理  由
本件原判決撤銷第一審關於上訴人即被告甲○○、丙○○、被告
乙○○部分及被告丁○○關於行使偽造私文書、違反商業會計法
、稅捐稽徵法與定執行刑部分，暨被告戊○○關於行使偽造私文
書部分之科刑判決，改判仍論甲○○、丙○○共同連續行使偽造
私文書，足以生損害於公眾及他人罪刑（甲○○處有期徒刑四年
六月；丙○○處有期徒刑三年十月）；諭知乙○○無罪、丁○○
被訴行使偽造私文書、違反商業會計法及稅捐稽徵法部分無罪、
戊○○被訴行使偽造私文書部分無罪。另維持第一審關於被告庚
○○、己○○無罪之判決，駁回檢察官該部分在第二審之上訴；
固非無見。
惟查：（一）、判決不問其為如何之種類，均須敘述理由，所謂
理由，即說明判決主文所由構成之根據，如未為記載，或主文與
事實不相符合，或記載前後抵觸，或一部不載理由，或主文與理
由衝突，均為判決不載理由，或所載理由矛盾，其判決當然違背
法令。本件原判決理由乙壹三之(四)先引用證人即富邦產物保險股
份有限公司（下稱富邦公司）原指派接洽正道工業股份有限公司
（下稱正道公司）購買「工程履約保證保險」之城中分公司襄理
劉元華於原審上訴審審理時證稱：「當時甲○○把正道公司投保
台南市○○○○道路基地開發經營契約之工程履約保證保險案子
提到公司來，公司希望我去處理這個案子……公司前後審核三個
月，結果公司不予承保。民國八十九年十月間我有跟丁○○、戊
○○、劉潤貞及甲○○說公司不承保，因為是投資型風險太大，
還有三年資產損益表我們審核結果不是很好。……在同年七、八
月某日，甲○○又主動邀約我與丁○○及正道公司顧問劉潤貞在
台北市○○路遠東飯店見面續洽投保事宜，當時甲○○提出保費
一成為佣金要求，我允其如以合理保費承保則公司依法定傭金支
付，即保費之一成……我確定是在甲○○離職後才談正道公司的
履約保證保險。台南市政府函給我們總公司要履行保險的責任，
我們才知道正道公司履約保險是假保單的事情……總公司不核保
正道公司的履約保證保險，不可能再來承保」等語。認劉元華就
有關富邦公司拒絕承保正道公司之工程履約保證保險之情由及曾
明確告知甲○○該情，已供述明確，堪以採信，甲○○已明確知
悉富邦公司拒絕承保等情（見原判決第三八頁第二一行以下至三
九頁第一二行），而為不利於甲○○之認定。嗣又於理由乙貳三
之(五)敘述：倘劉元華果曾於八十九年十月間將富邦公司不願承保
正道公司之工程履約保證保險之情事通知丁○○等人，則正道公
司無須於同年年底時準備投保資料，劉元華亦無於八十九年年底
二次到正道公司辦公室之必要，是劉元華上開偵審中之供述關於
其曾經就正道公司投保工程履約保險之事宜與丁○○接洽，及曾
於八十九年十月間告知丁○○、戊○○、劉潤貞說公司不承保云
云，係出於其本人或所任職富邦公司利害關係之考量而為，難認
屬實，不足採信等語（見原判決第九六頁第二至十一行、第一０
九頁第十八至二六行）。而為有利於丁○○、戊○○之認定，不
無理由矛盾之違法。（二）、原判決事實記載：丙○○受富邦公
司僱用，承辦核保輸入工作，因念及此前曾受甲○○照顧，竟意
圖為甲○○之不法之利益，不顧富邦公司之內部規定，並與甲○
○共同基於詐欺取財、行使偽造保險單及違背公司委託之背信犯
意聯絡，擅自於九十年一月九日依照甲○○傳真指示之保單內容
，利用已印妥「富邦公司總經理石燦明」名義及「石燦明」印文
之「工程保固保證保險單」格式，以電腦打字填載「保險單號碼
：0525字第90FD000020號，要保人萬裕公司、被保險人台南市政
府、工程契約名稱台南市○○道六』海安路拓寬地下街，保險金
額新台幣（下同）四千三百五十萬元，保險費六十萬元，九十年
一月九日覆核」等保險單內容，而偽造要保人為萬裕公司之富邦
公司工程保固保證保險單及六十萬元保險費之收據，交予甲○○
，足生損害於富邦公司。而甲○○取得上開偽造之富邦公司工程
保固保證保險單及六十萬元保險費收據後，即於富邦公司城中分
公司樓下轉交予丁○○而行使之，足生損害富邦公司及萬裕公司
等語（見原判決第三頁倒數第八行以下至第四頁第十行）。漏未
認定足以生損害於台南市政府，且與原判決主文記載：共同連續
行使偽造私文書，足以生損害於「公眾」及他人，並不相符，致
主文與事實不連貫，又於理由內就如何該當於偽造文書罪「足生
損害於公眾或他人」之要件，並未加以論述，亦有理由欠備情形
。（三）、原判決事實記載：甲○○於八十七年十月間起任職富
邦公司城中分公司副理，嗣因故於八十八年十月間離職等情（見
原判決第三頁第一至三行）。然於理由內卻多次敘述甲○○係於
八十九年十月間自富邦公司離職（見原判決第二四頁第十六、十
七行、第二七頁第十、十一行、第三六頁第二十行、第四十頁第
二五行、第四一頁第四行、第四九頁第十八行、第六二頁第四、
五行）。事實之記載與理由之說明不相適合。（四）、審理事實
之法院對於被告有利及不利之證據，應一律注意，詳為調查，綜
合全案證據資料，本於經驗法則以定其取捨，並將取捨證據及得
心證之理由於判決內詳為說明。原判決諭知被告庚○○、己○○
二人無罪之判決，無非係以該部分除甲○○於法務部調查局台南
市調查站（下稱台南市調查站）及偵查中所為有瑕疵之供述外，
並無其他積極證據足資證明庚○○、己○○犯有公訴意旨所指刑
法第二百十六條、第二百十條之行使偽造私文書罪及刑法第三百
三十九條第二項之詐欺得利罪嫌為其主要論據（見原判決第一一
五頁第二三至二七行、第一二○頁倒數第一至四行）。然證人乙
○○於原審上訴審九十六年二月七日審理時證稱：「（庚○○知
不知富邦公司不願承保工程履約保證保險？）我跟汪迪壯有到友
力公司講說我們公司不願意承保工程履約保證保險。（你跟汪迪
壯到友力公司講說不願意承保工程履約保證保險，庚○○如何反
應？）庚○○當初叫我們回公司再向公司談試試看，但是在我們
回公司途中庚○○有打電話給汪迪壯說叫我們對於工程履約保證
保險不用處理」等語（見原審上訴卷(六)第六八頁）。而庚○○亦
不否認上情，在富邦公司人員乙○○、汪迪壯明確告知庚○○有
關富邦公司不願意承保友力公司之工程履約保證保險後，庚○○
應已知悉富邦公司不願意承保工程履約保證保險之事，何以庚○
○未再詳加查證，仍相信甲○○所言其能辦理富邦公司承保之事
，原審未詳加勾稽審酌，逕認庚○○係誤信甲○○所言，遭甲○
○詐欺所致，而為其有利之認定，容有未洽。（五）、原判決雖
以乙○○於己○○陪同教育部國立海洋生物博物館（下稱海生館
）承辦人蔡東裕北上對保之際，在富邦公司城中分公司代替丙○
○出面接洽對保事宜，不無掩護甲○○及丙○○偽造保險單之犯
行，而乙○○於對保完畢後，收受甲○○所交付之三百萬元現金
，係在甲○○、丙○○二人共同行使偽造私文書詐欺取財犯行既
遂之後，就此事後幫助之行為，依法自屬不罰，而為乙○○無罪
之諭知。然乙○○於台南市調查站九十一年十月十七日詢問時供
稱：第一次伊與丙○○、甲○○在中影文化城一家咖啡廳，談有
關海生館工程的工程營造綜合保險及工程履約保證保險事宜，甲
○○有交付工程合約書給渠等，並談及傭金、保費等內容，伊於
九十年六月底與甲○○及甲○○的朋友至海景公司交付工程營造
綜合保險保單及工程履約保證保險單樣本。第二次在中影文化城
一家咖啡廳，是甲○○主動要求與伊及丙○○見面，並非談配合
對保之事，而是甲○○要求伊與丙○○配合製作提供工程履約保
證保險單樣本，並要求樣本保單不要打上「樣本」字樣，惟伊認
為有風險，不知甲○○會將無「樣本」字樣之保單做何使用，故
開始未予同意，甲○○乃承諾若取得工程履約保證保險之樣本保
單，願意給付五十萬元之酬勞，後加碼至三百萬元，伊與丙○○
未回應，但又擔心原已談妥之工程營造綜合險，海景公司及甲○
○會另向其他保險公司投保，而失去業績，最後伊評估風險後，
向甲○○表示可以提供「工程履約保證保險單」樣本，且不在保
單上蓋「樣本」字樣，但堅持不在該保單上蓋公司之出單專用章
，再要求切結該樣本保單僅做投保參考之用，甲○○乃答應以三
百萬元給伊與丙○○做為酬勞之用。九十年七月間，己○○與蔡
東裕來城中分行繳交四百五十萬元工程營造綜合險保費支票後，
蔡東裕先搭機離開台北，甲○○帶伊至己○○所住的飯店，甲○
○並將三百萬元現金交付予伊，伊將該筆三百萬元放置伊在富邦
銀行城中分行之保管箱，嗣甲○○又要求從該三百萬元酬勞中，
要回二十五萬元，伊拿二十五萬元給丙○○轉交給甲○○，另以
現金一百八十萬元買一部ＢＭＷ轎車等語（見偵字第一０三五四
號卷(三)第六一、六二頁）。依乙○○上開供詞，顯示乙○○於「
事前」就出具所謂未蓋有「樣本」字樣之「工程履約保證保險單
」一事，與甲○○、丙○○等人已有謀議。而該三百萬元傭金數
額非小，單純提供樣本保險單既可獲此代價，是否有悖常情？乙
○○所為能否謂僅在掩護甲○○及丙○○偽造保險單之犯行而屬
事後幫助行為？上開乙○○之供詞，何以不能採為其不利之證據
，原審並未詳加調查審認，並載明其理由，難謂適法。（六）、
原判決以己○○確係遭甲○○誆騙，誤認甲○○所交付之保險單
及收據為真正，乃將六百萬元之工程履約保險之保險費支付甲○
○。認己○○將本件「工程履約保證保險單」及收據以海景公司
名義提交海生館，以之抵繳所應繳交之興建保證金，並無行使偽
造文書或詐欺之犯意可言等情。然乙○○、甲○○於原審上訴審
九十六年三月二日審理時以證人身分仍具結證稱：「（海景公司
的樣本保單，是你主動拿回來或海景公司要你去拿回來？）乙○
○答：是我主動去拿回來。（你到海景公司拿假保單，是向誰聯
絡？）乙○○答：我有跟己○○聯絡要把樣本保單拿回來。（你
跟己○○聯絡要把樣本保單拿回來，己○○如何回應？）乙○○
答：他當時好像沒有講什麼，他說知道了。（你跟己○○聯絡是
不是有跟他講要把『樣本』保單拿回來？）乙○○答：對。（你
是不是有對己○○講『樣本』二個字？）乙○○答：有。（你講
樣本保單，己○○有沒有質疑你樣本保單？）乙○○答：己○○
沒有問我。甲○○答：海景公司會計師有寄對帳單給富邦公司，
富邦公司說沒有這件保險，所以海景公司當時就應該知道。（問
甲○○：你剛才所講的是乙○○要回海景公司樣本保單之前或之
後？）甲○○答：是之前。」等語（見原審上訴卷(六)第二一四、
二一五頁）。上情如果無訛，則己○○所辯其不知假保單之事，
是否可信？已值存疑。況若認己○○係遭誆騙，則本件於九十一
年七月在台南市○○路地○街之假保單事件曝光後，己○○若懷
疑保單之真假，衡情應立即向甲○○及富邦公司查證並釐清責任
，何以在未加查證之情況下，旋即於同年七月二十六日由海景公
司提供總數為三億元之銀行定存單為擔保，並取回前所取得之工
程履約保證保險單任由乙○○拿回？乃原判決就此應調查之證據
未予調查，亦未說明理由，同有違背法令之處。以上或為上訴意
旨所指摘，或為本院得依職權調查之事項，應認原判決仍有撤銷
發回更審之原因。
據上論結，應依刑事訴訟法第三百九十七條、第四百零一條，判
決如主文。
中    華    民    國  九十八  年    八    月   十三   日
                      最高法院刑事第二庭
                          審判長法官  莊  登  照
                                法官  陳  世  淙
                                法官  許  錦  印
                                法官  吳  昆  仁
                                法官  洪  昌  宏
      本件正本證明與原本無異
                                      書  記  官
中    華    民    國  九十八  年    八    月   十七   日
                                                      Ｅ


司法院資訊處製作；財團法人民間司法改革基金會備份。
